【裁判字號】    89,台非,222
【裁判日期】    890727
【裁判案由】    違反肅清煙毒條例等罪
【裁判全文】
最高法院刑事判決                                八十九年度台非字第二二二號
    上訴人  最高法院檢察署檢察總長
    被  告  鞠天國
右上訴人因被告違反肅清煙毒條例等罪案件，對於台灣高等法院中華民國八十六年八
月六日第二審確定判決（八十六年度上訴字第一九八二號，起訴案號：台灣士林地方
法院檢察署八十五年度偵字第一五三一號），認為違法，提起非常上訴，本院判決如
左：
    主  文
原判決及第一審關於施用毒品、非法吸用化學合成麻醉藥品部分之判決均撤銷。
鞠天國連續施用毒品，處有期徒刑肆年，扣案之毒品海洛因壹小包（驗餘淨重零點零
壹公克）、又海洛因壹小包（驗餘淨重零點零貳公克）、又海洛因貳包及壹罐（驗餘
淨重合計肆點捌玖公克）沒收銷燬之；又連續非法吸用化學合成麻醉藥品，處有期徒
刑玖月，扣案之化學合成麻醉藥品甲基安非他命壹小包（驗餘淨重壹點伍公克）、安
非他命貳包（驗餘淨重點貳公克）、安非他命壹小包（毛重柒點肆公克）、安非
他命陸小包（毛重柒貳點肆公克）、吸食器貳個、酒精燈壹個、分裝工具支、分裝
袋拾壹個、塑膠吸管柒支、玻璃吸管支均沒收。應執行有期徒刑肆年陸月，扣案
毒品海洛因壹小包（驗餘淨重零點零壹公克）、海洛因壹小包（驗餘淨重零點零貳公
克）、海洛因貳包及壹罐（驗餘淨重合計肆點捌玖公克）沒收銷燬之；化學合成麻醉
藥品甲基安非他命壹小包（驗餘淨重壹點伍公克）、安非他命貳包（驗餘淨重點貳
公克）、安非他命壹小包（毛重柒點肆公克）、安非他命陸小包（毛重柒貳點肆公
克）、吸食器貳個、酒精燈壹個、分裝工具支、分裝袋拾壹個、塑膠吸管柒支、
玻璃吸管支均沒收。
    理  由
非常上訴理由稱：「按判決不適用法則或適用不當者，為違背法令，為刑事訴訟法第
三百七十八條所明定。又依刑法第四十七條規定，受有期徒刑之執行完畢，或受無期
徒刑或有期徒刑一部之執行而赦免後，五年以內再犯有期徒刑以上之罪者，始得依累
犯規定加重本刑至二分之一。本件台灣士林地方法院八十五年度訴字第三五○號肅清
煙毒條例案件判決認被告鞠天國為累犯，被告上訴後台灣高等法院駁回上訴者，係以
鞠天國曾於八十年間，因肅清煙毒條例案件，經台灣高等法院台中分院判處有期徒刑
三年三月，八十一年七月三十一日入監執行，原應於八十四年七月十日執行完畢。惟
鞠天國另於八十一年間又因肅清煙毒條例案件，再經台灣台中地方法院（應為台灣高
等法院台中分院之誤）判處有期徒刑三年六月，應於八十四年七月十一日接續執行，
八十三年十一月十一日因縮刑假釋出獄為論據。然查被告鞠天國八十年間所犯肅清煙
毒條例，台灣高等法院台中分院八十一年一月二十九日以八十年度上訴字第一三六○
號判處有期徒刑三年三月，台灣台中地方法院檢察署檢察官指揮台灣台中監獄執行，
刑期至八十四年十一月十日屆滿。被告鞠天國又因肅清煙毒條例案件，復經台灣高等
法院台中分院於八十一年十一月二十六日以八十一年度上訴字第二二七二號判決判處
有期徒刑三年六月，該判決亦經台灣台中地方法院檢察署檢察官指揮台灣台中監獄接
續上開三年三月判決執行，刑期自八十四年七月十一日起至八十七年十二月三十日屆
滿。上開三年三月判決執行完畢前，法務部八十三年十月二十八日以法（八三）監司
字第二七八八號函核准假釋，並經台灣台中地方法院八十三年度聲字第四○六五號裁
定假釋中付保護管束，假釋後之殘餘刑期為四年一月三日，假釋及保護管束之執行終
了時間為八十七年十二月十八日。被告在假釋期間再於八十四年九月至八十五年八月
十五日再犯本件連續施用毒品、連續非法吸用化學合成麻醉藥品，經台灣士林地方法
院以累犯判處有期徒刑四年六月、十月及沒收，被告向台灣高等法院上訴，經台灣高
等法院八十六年度上訴字第一九八二號判決駁回上訴。被告之假釋亦因在假釋中再犯
本案之罪，經法務部以八十七年一月七日法（八七）矯決字第○四九八○○號函撤銷
假釋，並再執行殘餘刑期四年一月三日，刑期至九十六年九月十一日屆滿。以上有台
灣高等法院台中分院八十年度上訴字第一三六○號、八十一年度上訴字第二二七二號
審判、台灣台中地方法院八十一年度執字第三八三號、八十二年度執字第二六三號、
八十三年度執更字第二九七九號、八十三年度執護字第一五四六號、八十七年度執緝
字第九○四號、執更字第二○一號執行案卷、台灣高等法院八十六年度上訴字第一九
八二號審判案卷，及上述各案卷中所附之判決、執行指揮書、法務部假釋及撤銷假釋
函可稽。是被告犯本件台灣高等法院八十六年度上訴字第一九八二號判決所記載之各
罪犯罪時間，均係在假釋期內，自與首開累犯之規定不合，該判決仍以累犯加重判處
被告刑責，顯屬適用法則不當，案已確定，且於被告不利，合依刑事訴訟法第四百四
十一條、第四百四十三條提起非常上訴，請將該違背法令判決撤銷，另為適法之判決
，以資救濟。」等語。本院按判決不適用法則或適用法則不當者，為違背法令，刑事
訴訟法第三百七十八條定有明文。又刑法上累犯之成立要件，依刑法第四十七條之規
定，必須曾受有期徒刑之執行完畢，或受無期徒刑或有期徒刑一部之執行而赦免後，
五年以內再犯有期徒刑以上之罪者，始足當之。所謂執行完畢，其在監獄執行期滿者
，固不待言；如係經假釋出獄者，須在無期徒刑假釋後滿十年，或在有期徒刑所餘刑
期內未經撤銷假釋者，其未執行之刑，始得以已執行論。如其為二以上徒刑併執行者
，假釋所定最低應執行之期間，合併計算之；其所餘刑期，亦應合併計算。必於該期
間內未經撤銷假釋，其未執行之刑，始以已執行論，此觀諸刑法第七十九條第一項、
第七十九條之一第一項、第三項之規定甚明。本件被告鞠天國於民國八十年間因未經
許可無故持有可發射子彈具殺傷力之槍砲、非法持有化學合成麻醉藥品及持有毒品等
罪，經台灣高等法院台中分院以八十年度上訴字第一三六○號刑事判決分別判處有期
徒刑八月、四月、二年六月，應執行有期徒刑三年三月確定，並由台灣台中地方法院
檢察署檢察官簽發八十一年度執緝字第三八號執行指揮書，交由台灣台中監獄執行，
刑期至八十四年七月十日屆滿。嗣被告又因未經許可無故持有彈藥、施用毒品等罪，
經台灣台中地方法院以八十一年度訴字第二○九四號刑事判決分別判處有期徒刑六月
及三年三月，應執行有期徒刑三年六月，並經台灣高等法院台中分院以八十一年度上
訴字第二二七二號刑事判決判決上訴駁回確定，由台灣台中地方法院檢察署檢察官簽
發八十二年度執鈞字第二六三號執行指揮書交由台灣台中監獄接續前案執行，二案合
併執行有期徒刑六年九月，刑期至八十七年十二月三十日屆滿。嗣該監獄以該二案之
徒刑依刑法第七十九條之一第一項規定合併計算最低應執行之期間已符合假釋之規定
層報假釋，經法務部於八十三年十月二十八日以法（八三）監司字第二七八八號函核
准假釋，被告於同年十一月十一日假釋出獄，而其未執行之餘刑，依刑法第七十九條
之一第三項之規定合併計算，尚有四年一月三日，須至八十七年十二月十四日始縮刑
屆滿，此有台灣台中地方法院檢察署八十二年度執字第二六三號、八十三年度執更字
第二九七九號執行卷宗及其所附之刑事判決書、執行指揮書、法務部函可稽。被告於
假釋期間復犯本件之罪，並經法務部於八十七年一月七日以法（八七）矯決字第○四
九八○○號函核准撤銷假釋，應執行上開殘餘刑期四年一月三日，由台灣彰化地方法
院檢察署檢察官簽發執行指揮書交由台灣彰化監獄執行，亦有台灣台中地方法院檢察
署八十七年度執更字第二○一號、執緝字第九○四號執行卷宗足憑。則被告再犯本件
之罪，即於八十四年十一月十二日起至八十五年四月二十四日止，連續施用毒品；另
於八十四年九月間起至八十五年八月十五日止連續非法吸用化學合成麻醉藥品時，其
前二案因併合執行之有期徒刑六年九月，均尚未執行完畢，而與累犯之要件不合，不
能論以累犯。第一審判決關於此部分適用刑法第四十七條之規定，論被告以累犯，並
加重其刑，自屬違背法令。原判決未予糾正，仍予維持，諭知上訴駁回，同有適用法
則不當之違誤。案經確定，且不利於被告，非常上訴意旨，執以指摘，洵有理由。應
由本院將原判決及第一審關於施用毒品、非法吸用化學合成麻醉藥品部分之判決均撤
銷，另行判決如主文第二項所示之刑並定其應執行之刑，以資糾正。末查非常上訴經
認為有理由，依法應撤銷原判決另行改判時，本係代替原審就裁判時，應適用之法律
而為裁判。毒品危害防制條例於八十七年五月二十日修正公布施行，被告所犯施用毒
品及非法吸用化學合成麻醉藥品罪，依該條例之規定，雖係犯同條第十條第一項、第
二項之施用第一級毒品罪及施用第二級毒品罪。但因原審於八十六年八月六日判決時
，該條例尚未公布施行，故本院仍應適用原審判決時所適用之肅清煙毒條例及麻醉藥
品管理條例論科，併予指明。
據上論結，應依刑事訴訟法第四百四十七條第一項第一款、肅清煙毒條例第九條第一
項、第十二條，麻醉藥品管理條例第十三條之一第二項第四款，刑法第十一條前段、
第五十六條、第五十一條第五款、第三十八條第一項第一款、第二款，判決如主文。
中      華      民      國    八十九    年      七      月    二十七    日
                              最高法院刑事第五庭
                                  審判長法官  董  明  霈
                                        法官  丁  錦  清
                                        法官  林  茂  雄
                                        法官  王  居  財
                                        法官  張  祺  祥
      右正本證明與原本無異
                                              書  記  官
中      華      民      國    八十九    年      八      月      四      日


司法院資訊處製作；財團法人民間司法改革基金會備份。
